---
title: "Analise Descritiva - COVID-19 (DATASUS 2025)"
author: "Michele Oliveira"
output:
  html_document:
    toc: true
    toc_float: true
    theme: flatly
---

```{r setup, include=FALSE}
knitr::opts_chunk$set(echo = TRUE, warning = FALSE, message = FALSE)
library(tidyverse)
library(skimr)
library(janitor)
```

## Carregamento dos dados

```{r}
data_set_analisado <- read_csv2("../data/data_set_analisado.csv")
```

**Dimensoes do dataset:** `r nrow(data_set_analisado)` linhas x `r ncol(data_set_analisado)` colunas

Cada linha representa um caso de COVID-19 notificado em 2025.

```{r}
skim(data_set_analisado)
```

## Funcao auxiliar

```{r}
criar_faixa_etaria <- function(idade) {
  cut(
    as.numeric(idade),
    breaks = c(0, 1, 5, 10, 17, 29, 39, 49, 59, 69, 79, Inf),
    labels = c("0-1", "2-5", "6-10", "11-17", "18-29", "30-39",
               "40-49", "50-59", "60-69", "70-79", "80+"),
    right = TRUE, include.lowest = TRUE
  )
}
```

## Distribuicao por sexo

Existem `r sum(data_set_analisado$SEXO == "I")` pacientes sem classificacao de sexo.

```{r}
freq_sexo <- data_set_analisado |>
  count(SEXO, name = "frequencia")

freq_sexo

ggplot(freq_sexo, aes(x = SEXO, y = frequencia, fill = SEXO)) +
  geom_bar(stat = "identity") +
  labs(x = "Sexo", y = "Frequencia",
       title = "Frequencia de casos por sexo") +
  theme_minimal() +
  theme(legend.position = "none")
```

## Comorbidades

```{r}
comorb_cols <- c("CARDIOPATICO", "HEMATOLOGICO", "DOWN", "HEPATICA", "ASMA",
                 "DIABETES", "NEUROLOGICO", "PNEUMOPATICO", "IMUNODEPRE",
                 "RENAL", "OBESIDADE")

freq_comorb <- data_set_analisado |>
  select(all_of(comorb_cols)) |>
  pivot_longer(everything(), names_to = "comorbidade", values_to = "presenca") |>
  filter(presenca == 1) |>
  count(comorbidade, name = "frequencia")

ggplot(freq_comorb, aes(x = reorder(comorbidade, -frequencia), y = frequencia)) +
  geom_bar(stat = "identity", fill = "steelblue") +
  labs(x = "Comorbidade", y = "Frequencia",
       title = "Frequencia de comorbidades em casos de COVID-19") +
  theme_minimal() +
  theme(axis.text.x = element_text(angle = 45, hjust = 1))
```

### Top 5 comorbidades por sexo

```{r}
tab_comorb_sexo <- data_set_analisado |>
  select(SEXO, all_of(comorb_cols)) |>
  pivot_longer(cols = all_of(comorb_cols),
               names_to = "comorbidade", values_to = "valor") |>
  group_by(SEXO, comorbidade) |>
  summarise(n_sim = sum(valor == 1, na.rm = TRUE), .groups = "drop")

top5_comorb_sexo <- tab_comorb_sexo |>
  group_by(SEXO) |>
  slice_max(order_by = n_sim, n = 5, with_ties = FALSE) |>
  ungroup()

top5_comorb_sexo

ggplot(top5_comorb_sexo, aes(x = comorbidade, y = n_sim, fill = SEXO)) +
  geom_col(position = position_dodge(width = 0.8)) +
  geom_text(aes(label = n_sim),
            position = position_dodge(width = 0.8),
            vjust = -0.3, size = 3.5) +
  labs(title = "Top 5 comorbidades por sexo",
       x = "Comorbidade", y = "Numero de casos") +
  theme_minimal() +
  theme(axis.text.x = element_text(angle = 45, hjust = 1),
        legend.title = element_blank())
```

## Sintomas

```{r}
sint_cols <- c("FEBRE", "TOSSE", "GARGANTA", "RESPIRATORIO", "SATURACAO",
               "DIARREIA", "VOMITO", "DOR_ABD", "FADIGA",
               "PERD_OLFT", "PERD_PALA")

freq_sint <- data_set_analisado |>
  select(all_of(sint_cols)) |>
  pivot_longer(everything(), names_to = "sintoma", values_to = "presenca") |>
  filter(presenca == 1) |>
  count(sintoma, name = "frequencia")

ggplot(freq_sint, aes(x = reorder(sintoma, -frequencia), y = frequencia)) +
  geom_bar(stat = "identity", fill = "tomato") +
  labs(x = "Sintoma", y = "Frequencia",
       title = "Frequencia de sintomas em casos de COVID-19") +
  theme_minimal() +
  theme(axis.text.x = element_text(angle = 45, hjust = 1))
```

### Top 5 sintomas por sexo

```{r}
tab_sint_sexo <- data_set_analisado |>
  select(SEXO, all_of(sint_cols)) |>
  pivot_longer(cols = all_of(sint_cols),
               names_to = "sintoma", values_to = "valor") |>
  mutate(valor = as.numeric(valor)) |>
  group_by(SEXO, sintoma) |>
  summarise(n_sim = sum(valor == 1, na.rm = TRUE), .groups = "drop") |>
  group_by(SEXO) |>
  mutate(total_sexo = sum(n_sim),
         perc = ifelse(total_sexo > 0, n_sim / total_sexo, NA_real_)) |>
  ungroup() |>
  arrange(SEXO, desc(n_sim))

top5_sint_sexo <- tab_sint_sexo |>
  group_by(SEXO) |>
  slice_max(order_by = n_sim, n = 5, with_ties = FALSE) |>
  ungroup()

top5_sint_sexo

ggplot(top5_sint_sexo, aes(x = sintoma, y = n_sim, fill = SEXO)) +
  geom_col(position = "dodge") +
  labs(title = "Top 5 sintomas por sexo",
       x = "Sintoma", y = "Numero de casos") +
  theme_minimal() +
  theme(axis.text.x = element_text(angle = 45, hjust = 1))
```

## Status vacinal

```{r}
db_vac <- data_set_analisado |>
  mutate(vac_status = ifelse(is.na(VACINA) | VACINA == "" | VACINA == "0",
                             "Nao vacinado", "Vacinado"))

tab_vac <- db_vac |>
  count(vac_status) |>
  mutate(perc = n / sum(n))

tab_vac

ggplot(tab_vac, aes(x = vac_status, y = n, fill = vac_status)) +
  geom_col() +
  labs(title = "Casos por status vacinal",
       x = "Status vacinal", y = "Numero de casos") +
  theme_minimal() +
  theme(legend.position = "none")
```

## Casos por faixa etaria

```{r}
total_casos_faixa <- data_set_analisado |>
  mutate(
    faixa_etaria = criar_faixa_etaria(IDADE),
    status_vacinal = factor(
      case_when(
        VACINA == 1 ~ "Vacinado",
        VACINA == 0 ~ "Nao vacinado",
        TRUE ~ "Ignorado"
      ),
      levels = c("Nao vacinado", "Vacinado", "Ignorado")
    )
  )

tabela_faixa_total <- total_casos_faixa |>
  filter(!is.na(faixa_etaria)) |>
  count(faixa_etaria, name = "total_casos")

tabela_faixa_total

ggplot(tabela_faixa_total, aes(x = faixa_etaria, y = total_casos)) +
  geom_col(fill = "#2C6BB0") +
  labs(title = "Total de casos por faixa etaria",
       x = "Faixa etaria", y = "Numero de casos") +
  theme_minimal()
```

### Por faixa etaria e status vacinal

```{r}
tabela_faixa_status_vac <- total_casos_faixa |>
  filter(!is.na(faixa_etaria)) |>
  count(faixa_etaria, status_vacinal, name = "total_casos")

ggplot(tabela_faixa_status_vac,
       aes(x = faixa_etaria, y = total_casos, fill = status_vacinal)) +
  geom_col(position = "dodge") +
  labs(title = "Total de casos por faixa etaria e status vacinal",
       x = "Faixa etaria", y = "Numero de casos", fill = "Status vacinal") +
  theme_minimal()
```

## Internacao em UTI

```{r}
db_tot <- data_set_analisado |>
  mutate(across(c(VACINA, UTI, RAIOX_RES, TOMO_RES), as.numeric))

n_total <- nrow(db_tot)
n_uti <- sum(db_tot$UTI == 1, na.rm = TRUE)
perc_uti <- round((n_uti / n_total) * 100, 2)
```

- **Total de casos:** `r format(n_total, big.mark = ".")`
- **Casos em UTI:** `r format(n_uti, big.mark = ".")`
- **Percentual em UTI:** `r perc_uti`%

### UTI por status vacinal

```{r}
tab_uti_vac <- data_set_analisado |>
  mutate(vac_status = ifelse(VACINA == 1, "Vacinado", "Nao vacinado")) |>
  group_by(vac_status) |>
  summarise(n_casos = n(),
            n_uti = sum(UTI == 1, na.rm = TRUE),
            taxa_uti = n_uti / n_casos,
            .groups = "drop")

tab_uti_vac

ggplot(tab_uti_vac, aes(x = vac_status, y = taxa_uti, fill = vac_status)) +
  geom_col() +
  scale_y_continuous(labels = scales::percent_format(accuracy = 1)) +
  labs(title = "Taxa de UTI por status vacinal",
       x = "Status vacinal", y = "Proporcao de casos em UTI") +
  theme_minimal() +
  theme(legend.position = "none")
```

### UTI por faixa etaria

```{r}
dados_com_faixa <- data_set_analisado |>
  mutate(faixa_etaria = criar_faixa_etaria(IDADE))

freq_uti_faixa <- dados_com_faixa |>
  filter(UTI == 1) |>
  count(faixa_etaria, name = "n_uti") |>
  mutate(perc_uti = 100 * n_uti / sum(n_uti)) |>
  arrange(desc(n_uti))

freq_uti_faixa

ggplot(freq_uti_faixa, aes(x = faixa_etaria, y = n_uti)) +
  geom_col(fill = "#2E86C1") +
  geom_text(aes(label = n_uti), vjust = -0.3, size = 3.5) +
  labs(title = "Casos de internacao em UTI por faixa etaria",
       x = "Faixa etaria", y = "Numero de casos em UTI") +
  theme_minimal()
```

### UTI nao vacinados por faixa etaria

```{r}
tabela_faixa_n_vac <- dados_com_faixa |>
  filter(UTI == 1, VACINA == 0) |>
  count(faixa_etaria, name = "n_casos") |>
  arrange(desc(n_casos))

tabela_faixa_n_vac

ggplot(tabela_faixa_n_vac, aes(x = faixa_etaria, y = n_casos)) +
  geom_col(fill = "#1f77b4") +
  labs(title = "Internados em UTI nao vacinados por faixa etaria",
       x = "Faixa etaria", y = "Numero de casos") +
  theme_minimal()
```

### UTI vacinados por faixa etaria

```{r}
tabela_faixa_vac <- dados_com_faixa |>
  filter(UTI == 1, VACINA == 1) |>
  count(faixa_etaria, name = "n_casos") |>
  arrange(desc(n_casos))

tabela_faixa_vac

ggplot(tabela_faixa_vac, aes(x = faixa_etaria, y = n_casos)) +
  geom_col(fill = "#1f77b4") +
  labs(title = "Internados em UTI vacinados por faixa etaria",
       x = "Faixa etaria", y = "Numero de casos") +
  theme_minimal()
```

## Exames de imagem

```{r}
n_raiox <- sum(db_tot$RAIOX_RES == 1, na.rm = TRUE)
n_tomo <- sum(db_tot$TOMO_RES == 1, na.rm = TRUE)
n_sem <- n_total - n_raiox - n_tomo

df_exames <- tibble(
  categoria = c("Raio-X", "Tomografia", "Sem exame"),
  total = c(n_raiox, n_tomo, n_sem),
  percentual = 100 * total / n_total
)

df_exames

ggplot(df_exames, aes(x = categoria, y = total, fill = categoria)) +
  geom_col() +
  geom_text(aes(label = format(total, big.mark = ".", decimal.mark = ",")),
            vjust = -0.3, size = 4) +
  labs(title = "Casos por realizacao de exames de imagem",
       x = "Categoria", y = "Numero de casos") +
  theme_minimal() +
  theme(legend.position = "none")
```
